【裁判字號】    92,簡抗,3
【裁判日期】    920627
【裁判案由】    返還匯款
【裁判全文】
臺灣嘉義地方法院民事裁定  九十二年度簡抗字第三號
    抗  告  人  甲○○
    相  對  人  乙○○
右抗告人與相對人間返還匯款事件，抗告人對於民國九十二年四月卅日本院所為第一
審之裁定提起抗告，本院裁定如左：
    主      文
抗告駁回。
抗告費用由抗告人負擔。
    理      由
一、本件抗告意旨略以：抗告人於民國九十一年二月初收到日盛國際公司名義之簡訊
    ，謂抗告人中得彩金新臺幣（下同）一千二百萬元，要求抗告人先繳付手續費及
    稅金，始得收到彩金。抗告人不疑有詐，依簡訊內容指示，於九十一年十二月五
    日、九十一年十二月九日分別轉帳九萬二千六百二十元、匯款二十四萬元至相對
    人之郵局帳戶內。嗣經抗告人查證結果，相對人已於八十一年五月六日死亡，本
    件顯係屬詐術行騙。為此，請求判決相對人應返還抗告人二十四萬元，抗告人並
    陳明願供擔保，請准宣告假執行。原審以相對人已死亡，不具當事人能力為由裁
    定駁回，惟抗告人告訴之真正對象並非已歿之乙○○，雖向抗告人詐財之乙○○
    身分證影本應屬偽造或變造，其真實身分須俟其落網後始能大白，惟原裁定以被
    告已死亡不具當事人能力為由，駁回訴訟，似有未洽等語。
二、按提起民事訴訟，須具備訴訟合法要件（亦即成立要件），法院始得就原告之訴
    為本案辯論及裁判。法院調查之結果，如認原告之訴不備訴訟合法要件，除其情
    形可以補正，審判長應定期間先命補正外，法院應認其訴為不合法，以裁定駁回
    之。民事訴訟法第二百四十九條第一項規定甚明。關於當事人要件方面，該條第
    一項第三款即明文「原告或被告無當事人能力者」，為欠缺訴訟合法要件之情形
    。而該款所謂當事人能力，係指得為民事訴訟原告起訴或被告受訴之資格而言。
    當事人能力之有無，原則上則應依同法第四十條之規定認定之，亦即原則上，有
    權利能力者，有當事人能力。經查，本件抗告人於九十二年三月十一日起訴後，
    自原告陳報狀載明並提出之「被告」戶籍謄本觀之，係以身分證字號Ｚ0000
    00000號、三十三年三月四日出生之「乙○○」為起訴對象，惟被告乙○○
    已於八十一年五月六日死亡，有前開戶籍謄本一份卷可憑，被告既已死亡，即喪
    失權利能力，而不具當事人能力，抗告人以之為相對人，提起本件訴訟，自非合
    法，且無從命其補正，原審依前揭規定，駁回抗告人之訴，並以其假執行之聲請
    ，失所附麗，併予駁回，並無不合。從而，抗告意旨聲明不服，求予廢棄原裁定
    ，為無理由，應予駁回。
三、抗告人另以在中華郵政股份有限公司開戶之「乙○○」（按：身分證號碼記載為
    ：Ｚ000000000號、住彰化縣芬園鄉○○村○○路三二巷六五號、儲金
    人紀要單上記載：台北市○○路一六巷十九號五樓），其據以開戶之身分證、填
    寫之儲金人記要等文件應屬偽造或變造，其真實身分須俟其落網後始能大白云云
    ，固係實情，惟原審中抗告人既以前開已死亡之乙○○為相對人，依法自無當事
    人能力，至於真實身分不明之人，持假證件開戶，致抗告人受詐欺後匯款二十四
    萬元進入該帳戶，該帳戶實質上雖係遭不詳身分之人冒名及持假證件所開設，惟
    自形式上仍屬合法帳戶，抗告人欲請求返還遭詐騙所得，此係應另循法律途徑救
    濟之問題，併此敘明。
四、依民事訴訟法第四百三十六條之一第三項、四百九十二條第一項、第九十五條、
    第七十八條，裁定如主文。
中      華      民      國    九十二    年      六      月    二十七    日
~B臺灣嘉義地方法院民事第一庭
~B審判長法      官  曾文欣
~B      法      官  林信旭
~B      法      官  蔡廷宜
右為正本係照原本作成
本裁定不得抗告
中      華      民      國    九十二    年      六      月    二十七    日
~B      書  記  官  賴琪玲


司法院資訊處製作；財團法人民間司法改革基金會備份。
